【裁判字號】    95,台上,7367
【裁判日期】    951229
【裁判案由】    殺人
【裁判全文】
最高法院刑事判決            九十五年度台上字第七三六七號
上  訴  人  甲○○
選任辯護人  葉智幄律師
上列上訴人因殺人案件，不服台灣高等法院台中分院中華民國九
十五年六月八日第二審更審判決（九十四年度上更(一)字第三五一
號，起訴案號：台灣彰化地方法院檢察署九十年度偵字第四二三
二、四八七一號），提起上訴，本院判決如下：
    主  文
原判決撤銷，發回台灣高等法院台中分院。
    理  由
本件原判決認定上訴人甲○○與朱玉霜原係男女朋友關係，雙方
自民國八十三、四年間起，即在彰化縣福興鄉○○村○○街八十
九號同居。嗣至八十七年十二月間，因朱玉霜要與上訴人分手，
並到彰化縣鹿港鎮「新樂園餐廳」當服務生從事陪酒坐檯工作，
上訴人早已心生不滿，乃於同月十日晚上九時三十分，前往彰化
縣鹿港鎮「新樂園餐廳」找朱玉霜，而與朱玉霜及洪益裕、許梅
琴等人喝酒，至當晚十時許，朱玉霜飲酒已達輕度酩酊之狀態（
其血液酒精濃度為０‧一一五％），上訴人即出面邀約朱玉霜往
二林地方再飲酒，實則係要質問朱玉霜有關朱玉霜上開令其心生
不滿之分手、陪酒坐檯等情事，上訴人即於同日晚上十時許，駕
駛朱玉霜所有車牌號碼為ＯＣ－四九五七號之白色自用小客車，
搭載朱玉霜離開「新樂園餐廳」外出，沿彰化縣福興鄉○○村○
○路往彰化縣二林鎮方向行駛。上訴人、朱玉霜二人在同日晚上
十時十分至二十分之間，上開車輛駛抵彰化縣福興鄉○○村○○
路四七六巷口斜對面路段之前，上訴人即就朱玉霜有陪客人出場
一事，對朱玉霜表達不滿，朱玉霜聽聞後，非常生氣，遂與上訴
人發生激烈口角，朱玉霜於與上訴人激烈口角之際即要求上訴人
讓其下車，但上訴人不允，仍強將車門關上，而以強暴方法妨害
朱玉霜行使離開之權利。（以上上訴人以強暴妨害他人行使權利
部分，業經原審法院八十九年度上訴字第一四０六號案件判處有
期徒刑陸月，如易科罰金，以佰元折算壹日確定。），朱玉霜
見上訴人不允其下車，即出手抓住該自用小客車之方向盤，上訴
人恐所駕駛小客車失控，即手扶方向盤，雙方均激烈爭執互相抓
住方向盤之際，更將車內後視鏡打落，上訴人為恐行車發生危險
，即減慢車速做停車之準備，朱玉霜見車速已減慢，至車速幾近
停車之際，即急忙打開車門下車，上訴人見朱玉霜不僅不理會其
上開表達之不滿，又自行下車，亦隨即停車（停車位置前輪距彰
化縣福興鄉○○村○○路四七六巷口斜對面路段之水溝為一八八
公分，後輪則為二八二公分），打開車門追出再與朱玉霜持續發
生口角，口角中上訴人一時怒起，竟出手將朱玉霜推落上開緊鄰
停車位置水深約二十五公分之水溝內，上訴人同時亦跳進水溝內
再與朱玉霜發生拉扯，而於拉扯爭執中，上訴人明知朱玉霜已有
與其飲酒達輕度酩酊之狀態，若將朱玉霜之頭部按入水溝之水及
爛泥中，可能致朱玉霜溺水窒息死亡，上訴人竟仍基於殺人之不
確定故意，將朱玉霜之頭部按住，使朱玉霜之頭部浸入水溝水及
泥巴中，致朱玉霜吸入水份及黑色泥巴而溺水窒息死亡，惟上訴
人認朱玉霜尚未死亡且鼻孔有冒出水泡，即獨自一人將朱玉霜自
水溝抱起，但因上訴人一人力量有限，遂半抱半拖將朱玉霜之遺
體放進上開自用小客車駕駛座旁之副手座放置，按朱玉霜之胸部
對朱玉霜進行急救，準備載往附近村裡報案，惟上訴人事後發現
朱玉霜業已死亡，一時心慌，恐其殺人事跡敗露，竟又自上開自
用小客車副手座將業已死亡之朱玉霜抱起，半抱半拖將朱玉霜之
遺體放進水溝中，將現場佈置成朱玉霜自行跌落水溝死亡，朱玉
霜因上開於車上與上訴人爭執時搶奪方向盤、拉扯、及遭上訴人
推落水溝以及上訴人半抱半拖時致受有前額部擦傷、左頰部擦傷
、下頷部擦傷、左上頷部擦傷、左頸外側部皮下出血、右胸下部
擦傷、胸椎部擦傷、左腰際部擦傷、右手背部擦傷、左肘部擦傷
、左大腿部點狀皮下出血、左大腿部擦傷之傷害。上訴人再於同
日晚上十一時十分左右，駕駛上開自用小客車前往蔣秉諺住處告
知蔣秉諺，朱玉霜自行掉落水溝死亡，請蔣秉諺報警處理，而發
現上情等情。因而撤銷第一審諭知上訴人無罪之判決，改判論處
上訴人殺人罪刑，固非無見。
惟查：(一)審理事實之法院，對於案內與認定事實、適用法律、罪
名成立與否或於公平正義之維護或對被告之利益有重大關係之一
切證據，除認為不必要者外，均應詳為調查，然後基於調查所得
之心證以為判斷之基礎；茍與認定事實、適用法律有重要關係，
或於公平正義之維護或對被告之利益，有重大關係之事項，在客
觀上認為應行調查之證據，又非不易調查或不能調查，而未依法
加以調查，或證據雖已調查而其內容尚未明瞭者，即與未經調查
無異，如遽行判決，即屬刑事訴訟法第三百七十九條第十款所稱
之當然違背法令。本件原判決於理由一之３（原判決第十二頁）
引述法務部法醫研究所（八八）法醫所醫鑑字第００四０鑑定書
意見認：因該處水不深、泥很多，被害人朱玉霜之窒息死亡，如
非自願，必為他人按頭所發生云云（見偵查卷第五十六頁）。惟
該法醫研究所之鑑定，僅在於鑑定被害人死因係生前溺斃，至於
被害人係他殺溺斃或係上訴人一再辯稱之意外跌落溺斃，尚非該
法醫研究所鑑定權限範圍，何以非自願，即必為他人按頭所發生
，該鑑定書並未說明其憑據，似嫌率斷，原判決未進一步究明，
逕引用該法醫研究所係假設性陳述之判斷內容，以資作為認定事
實之依據，顯有違證據法則。復依卷附法務部法醫研究所九十五
年三月三十一日以法醫理字第０九五００００六六五號函載：「
解剖所得之血液酒精濃度０‧一一五％為輕度酩酊，其對於中樞
神經之影響，可能導致粗動作失調、言語不清狀態」等語（見更
一審卷第五十八頁），及原審八十九年度上訴字第一四０六號案
審理時，法務部法醫研究所於九十年三月十六日以法醫所九０理
字第０四五六號函復稱：如死者在酒後之情形下跌落水溝，正好
面向下，被水及污泥封住口鼻，其發生窒息死亡快速等語（見原
審八十九年度上訴字第一四０六號卷第六五頁），似未排除被害
人酒後跌落水溝窒息死亡之可能性，則本件實情如何，攸關上訴
人被訴罪名能否成立，原審未詳予勾稽，調查明白，資為綜合判
斷之依據，遽予判決，自難昭折服，並有證據調查未盡之違誤。
(二)犯罪事實應依證據認定之，所謂證據，須適於為被告犯罪事實
之證明者，始得採為斷罪資料。又認定犯罪事實所憑之證據，固
不以直接證據為限，間接證據亦應包含在內，惟採用間接證據時
，必其所成立之證據，在直接關係上，雖僅足以證明他項事實，
而由此他項事實，本於推理之作用足以證明待證事實者，方為合
法，若憑空之推想，並非間接證據。原判決於理由一之３（原判
決第十二頁）引申法務部法醫研究所九十四年十二月九日法醫理
字第０九四０００五００六號函，說明：本件與是否強壓無關聯
，且用力壓頭部可能及不可能發生瘀傷都可以、未發現外傷並不
代表無外力，尚無從以朱玉霜頭部是否有傷，證明上訴人未按住
朱玉霜之頭部云云。並無積極之證據，逕認被害人朱玉霜頭部無
外傷，不能證明上訴人未按住朱玉霜之頭部之消極事實，顯與證
據法則有違。(三)刑法第十三條第一項規定「行為人對於構成犯罪
之事實，明知並有意使其發生者，為故意。」，此即學理上所稱
之直接故意或確定故意，須行為人對於構成犯罪之事實具備明知
及有意使其發生之兩個要件。同法條第二項規定「行為人對於構
成犯罪之事實，預見其發生而其發生並不違背其本意者，以故意
論。」，此即學理上所稱之間接故意或不確定故意，其與直接故
意雖同屬故意之範疇，於行為人之意思決定內涵究有不同。依原
判決事實欄之記載：上訴人與朱玉霜口角中一時怒起，竟出手將
朱玉霜推落上開緊鄰停車位置水深約二十五公分之水溝內，上訴
人同時亦跳進水溝內再與朱玉霜發生拉扯，而於拉扯爭執中，上
訴人「明知」朱玉霜已有與其飲酒達輕度酩酊之狀態，若將朱玉
霜之頭部按入水溝之水及爛泥中，可能致朱玉霜溺水窒息死亡，
上訴人竟仍基於殺人之「不確定故意」，將朱玉霜之頭部按住，
使朱玉霜之頭部浸入水溝水及泥巴中，致朱玉霜吸入水份及黑色
泥巴而溺水窒息死亡云云。既認上訴人對於朱玉霜可能溺水窒息
死亡之結果係明知而為本件殺人行為，又認上訴人係基於殺人之
不確定故意而為，復於理由一之３（原判決第十四、十五頁）說
明：將已有飲酒達輕度酩酊人之頭部按入水溝之水及爛泥中，可
能使人溺水窒息死亡，上訴人對此應有認識且有預見，竟因一時
憤怒即將朱玉霜之頭部按入水溝水及泥巴中，使朱玉霜溺水窒息
死亡，其有殺人之不確定故意云云，顯有適用法則不當及判決理
由矛盾之違背法令。以上或為上訴意旨所指摘，或為本院得依職
權調查之事項，應認原判決仍有撤銷發回更審之原因。
據上論結，應依刑事訴訟法第三百九十七條、第四百零一條，判
決如主文。
中    華    民    國  九十五  年   十二   月  二十九  日
                      最高法院刑事第十庭
                          審判長法官  洪  清  江
                                法官  石  木  欽
                                法官  李  伯  道
                                法官  林  勤  純
                                法官  陳  晴  教
      本件正本證明與原本無異
                                      書  記  官
中    華    民    國  九十六  年    一    月    九    日
                                                    m


司法院資訊處製作；財團法人民間司法改革基金會備份。
